【裁判字號】    97,訴,133
【裁判日期】    991110
【裁判案由】    給付工程款
【裁判全文】
臺灣臺東地方法院民事判決               97年度訴字第133號
原      告  聯基營造有限公司
法定代理人  陳志政
訴訟代理人  徐韻晴律師
            魏一正
被      告  鹿野鼎開發股份有限公司
法定代理人  潘貴蘭
訴訟代理人  劉秀真律師
上列當事人間請求給付工程款事件，本院於民國99年10月27日言
詞辯論終結，本院判決如下：
    主      文
被告應給付原告新臺幣壹佰壹拾萬肆仟肆佰玖拾元及自民國九
十六年八月一日起至清償日止，按週年利率百分之五計算之利息
。
原告其餘之訴駁回。
訴訟費用由被告負擔三分之二，其餘由原告負擔。
本判決第一項於原告以新臺幣拾柒萬捌仟元為被告供擔保後，
得假執行。但被告以新臺幣壹佰壹拾萬肆仟肆佰玖拾元為原告
預供擔保後，得免為假執行。
原告其餘假執行之聲請駁回。
    事實及理由
壹、程序事項
    按訴狀送達後，原告不得將原訴變更或追加他訴。但有請求
    之基礎事實同一者、不甚礙被告之防禦及訴訟之終結者，不
    在此限。民事訴訟法第255 條第1 項第2 款、第7 款。所謂
    請求之基礎事實同一，係指變更或追加之訴與原訴之主張爭
    點有其共同性，各請求利益之主張在社會上可認為同一或關
    連，而就原請求之訴訟及證據資料，於審理繼續進行在相當
    程度範圍內具有同一性或一體性，得期待於後請求之審理予
    以利用，俾先後兩者請求在同一程序加以解決，避免重複審
    理，進而為統一解決紛爭者，即屬之。查原告起訴時，係依
    兩造間之承攬契約及民法第490 條承攬報酬請求權為其請求
    權基礎。嗣於民國99年10月27日最後言詞辯論時方就其請求
    追加工程款部分追加民法第491條、第505條及第179 條為其
    請求權基礎（見本院卷二第158 頁），核其請求追加民法第
    491條及第505條部分，係與原起訴之請求權基礎事實同一，
    該部追加雖係於訴訟最後階段所提出，惟尚無礙被告之防禦
    及訴訟之終結，揆諸前揭法條及說明，應予准予。至於原告
    另追加民法第179 條部分，其主張之爭點難認有其共同性，
    且係在最後言詞辯論期日始以言詞提出，被告亦當庭陳明不
    同意原告此部追加，顯有妨礙被告防禦及訴訟終結，揆諸前
    揭法條，原告此部追加之訴顯難認為合法，應予駁回。
貳、實體部分
一、原告起訴主張：原告於94年底承攬被告所經營鹿鳴溫泉酒店
    （下稱鹿鳴酒店）之污水處理廠工程，惟基礎部分完成時，
    被告始發現設計錯誤，逐要求原告停工，並就已施作基礎部
    分結算，被告應給付原告新臺幣（下同）560,490 元《計算
    式：533,800（未稅）×1.05 =560,490元》。嗣被告將原工
    地變更規劃為服務及管理中心（下稱系爭行政中心），另於
    95年1月12日與原告簽訂工程承攬契約（下稱第1次承攬契約
    ），由原告承攬系爭行政中心之新建工程，合約總價為1,95
    0,000元，復因工程項目增加，兩造同意第1次承攬契約作廢
    ，再簽訂系爭行政中心新建工程之承攬契約書（下稱系爭承
    攬契約），約定工程款為2,870,000元，並於系爭契約第3條
    第 4項約明，於本工程竣工經被告驗收合格後，被告應付原
    告尚未給付之533,803元（未稅）與給付剩餘20%之工程尾款
    574,000元，共計1,134,490 元《計算式：560,490（含稅）
    +574,000=1,134,490；下稱系爭工程款》。又除上開系爭行
    政中心新建工程外，被告另分別追加16項工程（原追加13項
    及最後追加3項），後再追減2項，總計追加工程扣除減少施
    作之追減工程之金額為614,704 元（下稱追加工程款）。系
    爭行政中心新建工程原已於95年 7月底完工交付被告，惟因
    被告不斷要求原告修改工程內容，而使系爭行政中心之新建
    工程及追加工程延至96年8月1日前，才全部竣工並交付被告
    ，使被告經營之鹿鳴酒店得開幕對外營業。系爭行政中心之
    工程款扣除已支付第1次承攬契約簽約金585,000元及系爭承
    攬契約第1期款993,500元與第2期款717,500元外，尚有1,13
    4,490元（即系爭工程款）及上開追加工程金額614,704元未
    獲給付，經原告屢次催討，被告均拖延未付，爰依兩造系爭
    承攬契約、民法第490條、第491條、第505 條承攬報酬請求
    權，提起本訴等語，並聲明：被告應給付原告1,749,194 元
    及自96年8月1日起至清償日止，按週年利率 5%計算之利息，
    並陳明願供擔保請准宣告假執行。
二、被告則以：依系爭承攬契約第3條第4項付款約定原告應為被
    告取得建築執照及使用執照，並經被告驗收合格及提出工程
    竣工圖後，被告始應給付尚未給付系爭工程款，惟被告迄今
    尚未取得系爭行政中心建物、室內裝修之使用執照，亦未提
    出工程竣工圖未使系爭行政中心合法取得執照。另依系爭承
    攬契約第12條第2項及民法第492條規定，原告應負使系爭行
    政中心具得合法使用效用之擔保義務，而建築執照、使用執
    照為系爭行政中心得合法開工及合法使用所必須，否則原告
    即應負瑕疵擔保責任。再者，探究系爭行政中心無法申請上
    開使用執照之原因，係由於原告放樣有誤而使系爭行政中心
    工程施工初期之定樁位置偏離，未達距離邊界線 3公尺之標
    準，應屬效用上不能補正之重大瑕疵致系爭行政中心不能達
    使用目的，而伊已依民法第494條前段、第495條第 2項等規
    定解除系爭承攬契約，是以原告請求系爭行政中心之工程款
    即屬無據。此外，原告係利用原污水處理廠之基地續建系爭
    行政中心工程，是以560,490元（即系爭承攬契約所載533,8
    03元加計5%稅金）之工程款自不應允原告重複請求。另原告
    依系爭承攬契約第2條第 4項請求追加工程款614,700元部分
    ，因依系爭承攬契約原告為總價承攬，依系爭承攬契約第 2
    條第 1項約定，伊未同意原告追加原有設計圖、施作說明書
    、施作圖說、估價單內已有之項目，原告自不得以任何理由
    增加工程報酬。況原告請求籠統，其究主張項目增加、抑或
    數量增加、憑何計算應予增加、其計算式為何，均不明，故
    不得任由原告片面開價請求追加工程款。又上開系爭工程款
    及追加款均係系爭承攬契約所生之承攬報酬，原告未依系爭
    承攬契約第3條第2項約定提出工程峻工圖及取得相關使用執
    照，是原告尚不得請求伊給付系爭工程款及追加款。再按「
    本工程全部竣工並經甲方驗收完成，乙方並提出本工程竣工
    圖後，給付剩餘承攬報酬 20%」、「本工程報酬應由乙方提
    出發票並依甲方內部請款規定行之」，此系爭承攬契約第 3
    條第 2項後段、第3條第3項訂有明文。系爭行政中心之報酬
    總計為2,870,000元，伊已付80%即2,296,000元，餘尾款574
    ,000元尚未支付，原告曾於95年 3月間陸續提出發票報驗請
    款，伊則於同年 4月24日驗收，故系爭行政中心工程應係於
    95年 4月間完工，並交付予伊使用，另追加之工程則係於同
    年7月完工，是原告之承攬報酬請求權，均因2年間不行使而
    消滅，伊自得主張時效抗辯而拒絕給付。倘認原告之請求權
    時效尚未消滅，伊主張屬系爭行政中心項目中之牆壁面於95
    年 7月颱風期間有嚴重龜裂，危及結構與人員安全，伊因而
    另雇永信土木包工業施做石籠擋土牆工程（下稱系爭擋土牆
    工程），費用合計1,280,000元，主張依民法第334條第 1項
    、第335 條規定，抵銷同額之工程款報酬等語，資為抗辯。
    並聲明：原告之訴駁回，並陳明如受不利之判決，願供擔保
    ，免為假執行。
三、兩造不爭執事項：
  (一)兩造於95年1月12日簽訂第1次工程承攬契約書，約定工程款
    為1,950,000 元，嗣因工程項目增加，兩造同意該契約作廢
    後，另簽訂第 2次工程承攬契約書即系爭承攬契約，約定工
    程款為2,870,000元。
  (二)被告就第 1次行政中心合約業已給付585,000元、第2次行政
    中心合約業已給付993,500元及717,500元。本件被告尚未給
    付依系爭工程承攬契約第 3條第4項所示之533,083元（未稅
    ）及總工程尾款（即剩餘20%之工程承攬報酬）574,000元。
  (三)系爭行政中心使用執照之取得，是須先有建築執照方能申請
    使用執照。（本院卷一第307頁）
  (四)永信土木包工業承攬行政中心「石籠擋土牆」工程並非系爭
    承攬契約圖說之工程範圍，而該擋土牆係指原告99年2月3日
    民事補充理由(一)狀原證五之照片所示紅色箭頭所示之擋土牆
    （本院卷二第54頁），係由被告先自行出資委由第三人永信
    土木包工業所施作（本院卷二第55頁）。
  (五)原告起訴狀所附之第 2次工程承攬契約書影本（含附件）即
    系爭承攬契約（本院卷二第76頁）。所附之設計圖、工程項
    目圖說、施作圖說、施作材料型錄規格表（右上角均載有簡
    安祥建築師事務所）係由被告所提供。而兩造依系爭承攬契
    約之約定，原告即應按上開設計圖（平面圖、剖面圖）工程
    項目圖說、施作圖說、施作材料型錄規格表等約定事項施工
    （本院卷二第77頁）。且有關系爭工程之設計圖（如平面圖
    、剖面圖），兩造均無提出變更設計（本院卷二第77頁）。
  (六)兩造對於證人即永信土木包工業之工地負責人陳玉龍於99年
    6月1日當庭手繪有關系爭行政中心外水泥擋土牆之施工位置
    圖（本院卷二第87頁）均不爭執。
  (七)原告曾於95年間開立三聯式統一發票2紙（九十五年三、四
    月份：發票號碼：LU00000000、金額1,673,458元；九十五
    年五、六月：發票號碼：MU00000000、金額140,468元）與
    被告，被告已於收到上開發票後，先於次月沖抵費用報稅，
    惟就上開金額均尚未給付或轉開折讓發票與原告。
四、本件爭點：
  (一)系爭工程之完工日期為何？是否已完成驗收？
  (二)原污水處理廠合約結算金額560,490 元，被告依約是否應給
    付？本件被告依系爭承攬契約尚未給付之工程款總金額為何
    ？
  (三)原告請求給付上開工程款有無理由？（被告抗辯系爭建物尚
    未取得使用執照，被告尚不得請求工程款是否有理由？）
  (四)原告請求被告給付之追加工程款614,704元，有無理由？
  (五)被告主張時效抗辯是否有理由？
  (六)被告之抵銷抗辯是否有理由？
五、本院得心證之理由：
  (一)系爭工程及追加工程應於95年7月完工並完成驗收。
    1.原告主張系爭行政中心新建工程已工程於95年 7月間完成
      交付被告，惟因被告不斷要求原告修改工程內容，而使系
      爭行政中心之新建工程及追加工程延至96年 7月底方全部
      修補並交付等語。被告則以原告於95年 4月完工後即交付
      並提出發票報驗請款，追加工程亦於同年 7月底完工等語
      ，資為抗辯。
    2.經查，原告曾於95年間開立三聯式統一發票 2紙（九十五
      年三、四月份：發票號碼：LU00000000 、金額1,673,458
      元；九十五年五、六月：發票號碼：MU00000000、金額14
      0,468 元）與被告，被告已於收到上開發票後，先於次月
      沖抵費用報稅等情，此為兩造所不爭執，業如上述，而上
      開 2紙發票上品名之記載分別為「行政管理中心新建工程
      『尾款』」及「鹿野鼎溫泉渡假村之新建行政管理中心工
      程款」（見本院卷一第104頁及第106頁反面），足見原告
      就系爭工程於95年 7月底前業已完成，並有向原告請求系
      爭工程款之尾款之事實。另觀證人羅敬忠到庭具結證稱：
      系爭行政中心應該是在95年7月的時候交付使用；95年1月
      至7月是按工程進度請款，在95年8月的時候，因發生颱風
      有滲水事件，所以兩造有產生爭執等語（見本院卷一第26
      9 頁），再參以證人即被告公司工程處長吳文欽到庭具結
      證稱：到職（即96年1月1日）前本案系爭行政中心的工程
      已完成驗收，有看過 2份驗收紀錄表，為符合公司內部的
      行政程序，其有在95年 7月那張上面簽名，到職後沒有再
      辦驗收等語（見本院卷一第273 頁）及證人即被告公司工
      程處特助劉威志到庭具結證稱：系爭工程是在颱風前就完
      成；驗收有通過等語（見本院卷一第275 頁），足見原告
      係於95年 7月底即將系爭行政中心完工交付被告，並由被
      告完成驗收。至於證人羅敬忠另有陳稱：直到滲水問題處
      理完成後，才辦理工程驗收及工程尾款的給付請求等語部
      分（本院卷一第273 頁），衡諸其於當日所稱「（你是否
      知道雙方工程何時完成驗收？）…從96年的時候，吳文欽
      才開始驗收，也才做出那張結算表」等語（見本院卷一第
      268 頁），顯見其所稱之驗收應指吳文欽到職後為配合公
      司內部行政作業之驗收，且核與證人吳文欽及劉威志所述
      不一致，是證人羅敬忠此部證述尚無可採。另參兩造間就
      系爭行政中心新建工程，有關牆壁粉刷層有龜裂現象之往
      來函文，即原告95年 9月5日（95）聯字第950905001號函
      及被告95年9月15日鹿鼎字第95032號函（見本院卷一第20
      6頁及第107頁），上開函文所指有所謂牆壁龜裂之情形，
      應屬兩造間就工程瑕疵修繕之爭議，益徵原告就系爭行政
      中心於95年 8月颱風前業已完工交付被告使用，非如原告
      所主張係被告不斷要求原告修改工程內容，而使系爭行政
      中心之新建工程及追加工程延至96年 7月底方全部修補並
      交付，足見系爭行政中心之新建工程及追加工程之完工日
      期，原告主張係至96年 7月底方全部修補並交付云云，並
      無足採，被告抗辯係於95年7月底已完工，尚堪信實。
    3.承上，系爭行政中心工程應於95年 7月完工並交付被告使
      用之事實，應堪認定。
  (二)原污水處理廠合約結算金額560,490 元，係屬被告依約應給
    付之範圍，本件被告依系爭承攬契約尚未給付之工程款總金
    額為1,134,490元。
    1.按解釋意思表示，應探求當事人之真意，不得拘泥於所用
      之辭句，為民法第98條所明定。而解釋契約，固須探求當
      事人立約時之真意，不能拘泥於契約之文字，但契約文字
      業已表示當事人真意，無須別事探求者，即不得反捨契約
      文字而更為曲解。又解釋契約，應斟酌立約當時之情形，
      及一切證據資料以為斷定之標準，庶不失契約之真意（最
      高法院17年上字第1118號判例及86年度台上字第2756號判
      決參照）。
    2.經查，系爭承攬契約第2條（承攬報酬）第1項除約明「本
      工程報酬共新台幣2,870, 000萬元整（含稅）。」外，並
      於第3條（付款辦法）第4項約明「…甲方始付乙方『尚未
      給付』之新台幣553,803元整（未稅）與給付剩餘20%之工
      程承攬報酬（即期票）。」（見本院卷第18頁及其反面）
      即兩造就污水處理廠工程結算後尚未給付之560,490 元於
      系爭承攬契約另有特別約定。是有關原污水處理廠合約結
      算金額即含稅計算後之560,490 元，當屬兩造系爭承攬契
      約被告應給付之內容之一。
    3.被告固抗辯原告係利用原污水處理廠之基地續建系爭行政
      中心工程，是以560,490元之工程款自不應允原告重複請
      求云云。惟查，原告原於94年底承攬被告之污水處理廠工
      程，嗣原告將該工地變更規劃為系爭行政中心，並就已施
      作基礎部分結算，被告尚應給付原告560,490元，此部應
      付款乃分別約明於第1次承攬契約第3條第4項「甲方尚未
      給付予乙方之伍拾參萬參仟捌佰零參元（未稅），俟本工
      程使用執照取得後付款」（見本院卷一第8頁反面）及系
      爭承攬契約第3條第4項「…，甲方始付乙方尚未給付之新
      台幣533,803元整（未稅）與給付剩餘20%之工程承攬報酬
      （即期票）」（見本院卷一第18頁），顯係各別獨立於前
      後二次承攬契約所約明之承攬報酬1,900,000元及2,870,0
      00元之外，是若兩造有約明原告係利用原污水處理廠之基
      地續建系爭行政中心工程，前所結算之560,490元不得再
      向被告請求，則兩造自無特別就此部金額約明於兩造系爭
      承攬契約之理。況被告就第1次承攬契約業已給付585,000
      元、依系爭承攬契約按工程進度業已給付993,500元及717
      ,500元，此為兩造所不爭執，則若有所謂原告利用原污水
      處理廠之基地，即不得再行請求前結算之560,490元，被
      告理當於上開付款時即提出，何以又同意原告請款，復於
      參照原告所提出之資料所製作結算總表時於工程項目下詳
      列「依合約-原污水處理廠合約（先前基礎完成）應結算
      金額：533,800（未稅）x 1.05；複價560,490元；備註待
      室內裝修使照及建築使照之合格及提供竣工圖。」（見本
      院卷一第7頁），足見被告抗辯原告係利用原污水處理廠
      之基地續建系爭行政中心工程，其中560,490元（即系爭
      承攬契約所載533,803元加計5%稅金）之工程款自不應允
      原告重複請求云云，為被告臨訟卸責之抗辯，顯無足採。
    4.至於被告雖抗辯依系爭承攬契約圖說（圖號S－2）說明(10)
      載明基地開挖之工法及施工要求，地基應重新開挖新建，
      不應續用云云，然此為原告所否認，並主張並無另行開挖
      之約定。經查，兩造對於原告新建系爭行政中心是續用原
      已施作之污水處理廠基地（第1次承攬契約已施作部分，
      嗣已終止）乙節，並不爭執（見本院卷二第159頁）。而
      系爭工程是否重新開挖，被告固援引之依據為上開系爭承
      攬契約所附圖號S－2之圖說，惟該圖說並無原告應重新開
      挖之記載，且被告所稱之說明(10)其記載為「本工程基礎設
      計地耐力DD為15ton/m2，承包商于基礎開挖時，若發現地
      質比上述差時應即刻通知建築師作必要之基礎變更設計。
      」（見本院卷一第31頁），核其文義僅能課予原告有注意
      及告知之義務，尚無從據此逕認，此即為系爭承攬契約有
      關原告應予重新開挖基地之約定。故被告此部所辯，尚屬
      無據，洵無可採。
    5.承上，系爭承攬契約第3條第4項所載「尚未給付之新台幣
      560,490元（即533,803元加計5%稅金）」仍屬系爭承攬契
      約被告依約應給付之範圍。又被告對於上開金額及系爭承
      攬契約承攬報酬尾款574,000 元尚未給付，並不爭執，業
      如上述。是本件被告依系爭承攬契約尚未給付之工程款總
      金額為1,134,490元《計算式：560,490（含稅）+574,000
      =1,134,490》。
  (三)原告請求給付系爭工程款1,134,490元，為有理由。
    1.原告主張系爭工程業已全部完工並交付被告使用，依系爭
      承攬契約之約定自得請求被告給付系爭工程款，被告則以
      原告迄今未依約提出工程竣工圖，且迄今未使系爭行政中
      心合法取得使用執照，原告基地放樣錯誤有無從補正之重
      大瑕疵，伊已依法解除契約等語置辯。
    2.有關原告依系爭承攬契約請求被告給付系爭工程款之依據
      為「本工程全部竣工並經甲方驗收完成，乙方並提出本工
      程竣工圖後，給付剩餘承攬報酬 20%（即期票）。…」及
      同條第 4項「乙方須負責為甲方取得鹿鳴溫泉酒店服務及
      管理中心之室內裝修使用執照與建築使用執照暨相關事項
      ，並於本工程竣工經甲方驗收合格及提出本工程竣工圖後
      ，甲方始付乙方尚未給付之新台幣553,803 元整（未稅）
      與給付剩餘 20%之工程承攬報酬（即期票）。」，此觀諸
      系爭承攬契約第3條第 2項後段及第4項之約定甚明。而被
      告自認本件系爭工程有驗收，惟抗辯未依約給付尾款之主
      要理由乃系爭行政中心尚未取得使用執照云云。經查，原
      告依約固應負責取得系爭行政中心之裝修與建築使用執照
      方得請求給付系爭工程款，惟按建築法第71條第1項第1款
      有關使用執照申請應備要件之規定為「申請使用執照，應
      備具申請書，並檢附『原領之建造執照或雜項執照。』，
      即上開使用執照之申請應先有建築執照為前提，此為兩造
      所不爭執（見本院卷一第307 頁），而系爭承攬契約並無
      建築執照須由原告負責申請之約定，亦此為被告所自承（
      見本院卷一第99頁），反觀被告曾委由簡安祥負責申請建
      築執照，此有印製日期為95年 2月24日之建造執照申請書
      影本 3紙（本院卷一第169頁至第171頁）在卷可佐，足見
      建造執照之申請本應由定作人即被告負責為是，是被告抗
      辯原告依約有為被告申請建照之義務云云，尚乏有據，委
      不足採。再者，按證人羅敬忠到庭具結證稱：「因為被告
      公司農地變更為工商綜合區，他有提報給縣政府一份興辦
      計劃書，其中會詳細載明，各建築物的位置，行政中心的
      基地放樣位置偏離原先規劃的位置，所以縣政府當初再審
      核的時候，請被告公司辦理興辦計畫書的位置變更，才要
      核發建造，因為有建造之後，才有使用執照」等語（見本
      院卷一第267 頁）及證人劉威志到庭具結證稱：行政中心
      要蓋在何處是由被告公司指示由被告公司告訴原告位置，
      系爭行政中心建築物的放樣是原告放樣等語（見本院卷一
      第279 頁），堪認系爭行政中心建築執照未取得之原因係
      因被告指示基地放樣位置與興辦計畫書不同所致。是原告
      主張被告未取得建照之原因在於被告所指示興建之位置「
      定樁位置偏離」，應可信實。故原告無法依系爭承攬契約
      取得系爭行政中心之使用執照，係可歸責於被告未先取得
      建築執照所致。從而，原告依系爭承攬契約請求系爭工程
      款，尚屬有據，應屬可採。被告抗辯系爭建物尚未取得使
      用執照，原告尚不得請求工程款，為無理由，應不足採。
    3.又有關被告抗辯因原告所承攬施作完成之系爭行政中心有
      重大瑕疵苟致不能達使用目的及合法使用之效用等情，依
      民法第492條、第493條、第494條及第495條第 2項規定，
      其已以98年6月26日民事爭點整理(2)狀為解除系爭承攬契
      約之意思表示（見本院卷一第128 頁）云云，惟按民法第
      495 條第1項及第2項之規定分別為「因可歸責於承攬人之
      事由，致工作發生瑕疵者，定作人除依前二條之規定，請
      求修補或解除契約，或請求減少報酬外，並得請求損害賠
      償。」；「前項情形，所承攬之工作為建築物或其他土地
      上之工作物，而其瑕疵重大致不能達使用之目的者，定作
      人得解除契約。」，被告援依該條第 2項解除契約，自當
      以第 1項「因可歸責於承攬人之事由」為前提，方得主張
      解除承攬之工作為建築物或工作物之系爭承攬契約。而查
      ，有關系爭行政中心無法取得使用執照乙節，依系爭承攬
      契約並無約定應由原告為被告取得建築執照之義務，而建
      築執照自應由原告自行取得為是，復因建築執照為取得使
      用執照之前提要件，是本件不能取得使用執照並非可歸責
      於原告，業經本院認定如前，是被告所辯其得依約解除，
      核與上揭定作人得解除契約之規定尚屬有間，委無足取。
    4.承上，原告依系爭承攬契約第3條第 2項及第4項請求被告
      給付系爭工程款1,134,490 元，尚屬有據，應予准許。另
      按承攬報酬應於工作交付時給付之，無須交付者，應於工
      作完成時給付之。工作係分部交付，而報酬係就各部分定
      之者，應於每部分交付時，給付該部分之報酬，民法第50
      5條定有明文。而本件原告就系爭工程既於95年7月底完工
      並交付被告使用，則原告請求被告給付自96年8月1日起至
      清償日止，按週年利率5%計算之利息，亦屬有據，併此敘
      明。
  (四)原告請求被告給付追加工程款614,704元，為無理由。
    1.按系爭承攬契約第2條第1項、第3項及第4項分別約明「本
      工程報酬共計新台幣2,870,000 元整（含稅）。本工程係
      以總工程承攬，並依設計圖、施作說明書、施作圖說、估
      價單計價，乙方於簽署本契約後，除經甲方同意外，乙方
      不得以任何理由增加本工程報酬」、「本工程施作之工程
      項目中之數量若經追加後，其所增加之報酬逾參考總工程
      報酬 20%，除雙方同意按本契約定之工程項目單價計價外
      ，逾 20%之部分雙方應另行議價。」、「依甲方新頒發之
      本工程設計圖，若需新增工程項目，新增部分雙方應另行
      議價。」，另於第7條第3項約明「如合約內或圖說中未經
      註明而為施工上所必需或慣例上所應有，技術上不可缺乏
      之附帶工程，乙方均須照做不得加價。」，換言之，本件
      系爭工程係採總價承攬，未經被告同意，原告不得增加工
      程報酬，若有工程項目數量之追加，應按工程項目單價計
      價，逾20%總工程報酬及新增工程則須另行議價，若屬施
      工必須或慣例之附帶工程，原告須照做不得加價。
    2.經查，原告主張追加工程部分乃系爭承攬契約之追加，且
      為全部工程設計圖外所新增之工程，並依據系爭承攬契約
      第2條第 4項之約定為其請求依據（見本院卷一第306頁、
      本院卷二第75頁及第105頁至第106頁），則原告自應就追
      加工程是否符合系爭承攬契約之有關新增工程項目部分之
      約定負舉證之責，合先敘明。
    3.再查，原告固提出被告所交付之結算總表、依被告所提出
      上載日期95年 7月之工程驗估紀錄表、追加工程之現場照
      片及所謂雙方就追加工程簽署文件影本乙紙等件，作為此
      部請求之依據，並主張工程追加部分業經被告同意追加，
      然此均為被告所否認。而參諸證人吳文欽到庭具結證稱：
      「（是否曾出具如附件一，鹿野鼎開發股份有限公司結算
      總表《本院卷一第 7頁》給原告？）當初我剛來的時候，
      原告提供的資料給我們，讓我們了解狀況，所整理出來的
      彙總表。」、「（追加部分之工程項目如何統計出來？）
      也是依據原告提供的資料所彙整出來的。」、「（就結算
      表追加部分的工程明細原告有無施作？）有些部分有作，
      有些部分沒有作。」、「調解的時候（按兩造於98年 2月
      17日調解，詳卷外臺東縣鹿野鄉調解委員會調解事件卷宗
      ）工程款還沒有結算，所以我們不可能答應他。」、「（
      結算總表是在你核對前還是在核對後才作成的？）總表是
      在核對前」及（為何要開這張結算總表給原告？）因為他
      提出的資料，所以要做給他供參考」等語（見本院卷一第
      271 頁、第272頁及第274頁），顯見原告所提出之結算表
      僅係被告按原告所提供之資料所彙整，並未經過結算。另
      被告固有提出所謂追加工程照片（見本院卷二第122 頁至
      第136頁）為證，惟參諸被告所提出上載日期95年7月之工
      程驗估紀錄表其合約總金額仍載2,870,000 元，驗收結果
      及計價方式及說明亦僅記載「確實已施作」「註：說明如
      附件所示」及「如附件」等（見本院卷一第106 頁）及所
      謂雙方就追加工程簽署文件影本（見本院卷二第 4頁），
      均無從與上開結算總表互核一致。而依系爭攬契約第 2條
      第 4項「依甲方新頒發之本工程設計圖，若需新增工程項
      目，新增部分雙方應另行議價」之約定，原告雖主張其請
      求追加工程款均係「新增工程項目」，然其就被告「同意
      」及「議價」部分，僅以書狀陳明「工程項目及價金乃依
      據被告公司人員開會後決定的，被告公司人員有趙珮均、
      潘貴蘭、結構工程顧問『蔡○○』及被告當時之法務專員
      等」，在被告否認之情形下，就被告有無「同意」及就如
      何與被告「議價」乙節，原告均仍未舉證以實其說，無從
      使本院形成對其有利之心證，故徒憑原告上開之舉證以作
      為此部請求之依據，尚屬無據，並無足取。
    4.又原告主張其另得依民法第490條、第491條、第505 條請
      求承攬報酬云云，惟按系爭承攬契約第 2條第1項、第7條
      第 3項既分別約明本件係總價承攬，除經被告同意外，原
      告不得以任何理由增加本工程報酬，且如合約內或圖說中
      未經註明而為施工上所必需或慣例上所應有，技術上不可
      缺乏之附帶工程，原告均須照做不得加價。而查，兩造就
      系爭工程之設計圖（如平面圖、剖面圖）均為被告所提供
      ，且未曾變更設計，並不爭執（見本院卷二第77頁），觀
      諸原告所提出之結算表及系爭承攬契約所附估價單之工程
      項目單價或數量相互比對，原告依結算表所主張之追加工
      項「編號1.地下室天花板骨架」、「編號8.C型鋼」、「
      編號9.H型鋼」及「編號10.地下室貼地磚」、「13.廁所
      基礎澆置混凝土」及最後追加工項「編號3.油漆（含平台
      樓梯）」應分別為系爭承攬契約所附估價單工程項目「項
      次12.輕鋼架天花板」、「項次5.C型鋼」、「項次4. H型
      鋼」、「項次27.50*50 cm地磚」、「項次3.預拌210kg/c
      m2 混凝土」及「項次16.內牆刷油漆」之數量增加（見本
      院卷一第 7頁及第25頁反面），則上揭追加工項既屬系爭
      承攬契約數量之追加，則原告自應受系爭承攬契約總價承
      攬之限制，並且在未得被告同意下，自不得再依所謂承攬
      關係另為請求承攬報酬。另最後追加「編號2.鷹架」部分
      ，應屬系爭承攬契約第7條第3項約定「施工上所必需或慣
      例上所應有，技術上不可缺乏之附帶工程」原告本須照做
      不得加價，原告亦不得另為請求。
    5.承上，原告依系爭承攬契約及民法第490條、第491條及第
      505條請求系爭追加工程款為無理由。
  (五)被告主張時效抗辯為無理由。
    1.按承攬人之報酬請求權因2年間不行使而消滅，民法第127
      條第7款固定有明文。惟消滅時效，因請求、承認、起訴
      而中斷；時效中斷者，自中斷之事由終止時，重行起算，
      亦分別為同法第129條第1項及第137條第1項所明定。
    2.經查，被告固主張依民法第127條原告承攬報酬請求權因2
      年間不行使而消滅，伊自得主張時效抗辯而拒絕給付云云
      ，惟原告主張其於系爭行政中心完工交付後，陸續有向被
      告請求系爭工程款，迄97年 7月時仍有向被告請求工程款
      等情，核與證人吳文政之到庭證述「（問就兩造系爭工程
      ，原告是否持續有向被告請款，迄97年 7月仍有請求給付
      ？）他是有來請求，但是我們跟他說有爭議」等語（見本
      院卷第272頁）相符，是原告自工程完工後至97年7月仍陸
      續有向被告請求工程款應堪信實。另本件原告係於97年10
      月14日提起本件訴訟，此有原告民事起訴狀上本院收文戳
      章附卷可稽（見本院卷一第 3頁），而原告陸續均有向被
      告請求給付系爭工程款，並於97年 7月有向被告請求給付
      系爭工程款，復於97年10月14日起訴，則原告請求權時效
      至遲應自97年 7月起中斷重行起算，計算至原告起訴之97
      年10月14日止，並未逾民法第127條第7款所定之 2年消滅
      時效。從而，本件原告請求權時效尚未完成，原告請求被
      告給付系爭工程款，並以96年8月1日為遲延利息起算日，
      自屬有理由，應為可採。
    3.至於被告抗辯依民法第130條之規定，原告於第1次請求後
      6個月未為起訴，縱每6個月反覆請求 1次，並不發生中斷
      效力，本件原告之請求權自95年 7月完工起算，至97年10
      月14日起訴時，業已時效消滅云云。經查，依民法第130
      條「時效因請求而中斷者，若於請求後 6個月內不起訴，
      視為不中斷。」之規範意旨係在於權利人若以請求為中斷
      時效之原因，必該於請求後 6個月內起訴，始生中斷時效
      之效力，至於請求後未於 6個月內為起訴，自不生中斷時
      效之效力，此乃解釋上當然之理。又被告固援引最高法院
      71年台上字第3435號判例為據，惟該判例意旨為「由民法
      第130 條之規定而觀，時效因請求而中斷者，請求人苟欲
      保持中斷之效力，非於請求後 6個月內起訴不可。如僅繼
      續不斷的為請求，而未於請求後 6個月內起訴，其中斷之
      效力，即無由保持。」，核其所指為權利人於請求後，僅
      繼續不斷為請求，而未於請求後 6個月內起訴，則權利人
      所為之請求並不生中斷之效力而已，顯與本件之事實並不
      相同，自無從比附援引。換言之，權利人於第 1次請求後
      ，再為請求且有於 6個月內起訴，則權利人再為之請求，
      即與上開民法第130 條之規定無違，自生中斷時效之效力
      。是以，縱然本件原告前已向被告有所請求，且未起訴，
      然嗣後於時效完成前另有向被告請求並有於法定 6個月內
      起訴，依法自生時效中斷之效力，當不因前有所請求且未
      於 6個月起訴，即否認原告嗣後請求且起訴所生中斷時效
      之效力。從而，原告主張其陸陸續續有向被告請求，且於
      95年7月請求後已於6個月內起訴，請求權時效並未消滅，
      與法相符，自屬可採，被告上揭時效消滅之抗辯，尚乏有
      據，委無可採。
    4.故被告以原告所提之本件訴訟已逾民法第127條第7款所規
      定承攬人之請求承攬報酬 2年時效期間而為時效抗辯，為
      無理由，自不可取。
  (六)被告以永信土木包工業施做系爭擋土牆工程，費用合計1,28
    0,000元為抵銷抗辯為無理由。
    1.被告雖主張屬系爭行政中心項目中之牆壁面於95年 7月颱
      風期間有嚴重龜裂，危及結構與人員安全，伊已自行雇請
      永信土木包工業施做系爭擋土牆工程，費用合計1,280,00
      0元，依民法第334條第1項、第335條規定，抵銷同額之工
      程款報酬云云。然此為原告所否認，並主張被告所指之情
      形係被告未作水土保持所造成的，擋土牆非系爭承攬契約
      之工程範圍，其所完工之系爭行政中心安全結構並無問題
      等語置辯。
    2.經查，兩造對於系爭承攬契約設計圖本均由被告所提出且
      均未曾變更、系爭擋土牆工程非系爭承攬契約圖說之工程
      範圍等情均不表爭執，業如上揭三、兩造不爭執事項：(四)
      、(五)所述，另關於造成系爭行政中心牆壁龜裂、滲水的原
      因為何？兩造均稱無需送鑑定，並同意由本院依據卷內兩
      造所提出的資料自行審斷（見本院卷二第85頁及第145 頁
      ），先此敘明。
    3.有關系爭行政中心牆壁龜裂之原因，被告固曾於95年9月1
      5日鹿鼎字第95032號函以「有關貴公司承攬行政中心新建
      工程，目前牆壁面有龜裂發生，應為貴公司施工不良造成
      ，請儘速派員進場修繕」為由，請求原告為瑕疵修補（見
      本院卷第107頁）。惟原告亦曾於95年 9月5日以（95）聯
      字第950905001 號函說明系爭行政中心牆面龜裂，實為牆
      外之側壓力（含颱風豪大雨沖刷之水壓及道路上行經車輛
      造成之土壓）造成牆面水泥粉刷層龜裂；現已新建擋土牆
      後，龜裂情形不復發，並不影響本工程之結構安全（見本
      院卷(一)第206頁）。參以證人羅敬忠到庭具結證稱「95 年
      7、8月來大颱風產生房屋滲水的狀況，被告公司就請求原
      告進行相關的修護，到底是被告沒有做好水土保持，還是
      原告建造的問題，所以當初這問題爭論許久，最後由被告
      公司請永信公司來做混凝土擋土牆水土保持，再也沒有發
      生滲水的問題。」等語（見本院卷一第268 頁）及證人即
      擋土牆施工人員陳玉龍到庭具結證稱「（問：這兩道擋土
      牆是否為了水土保持而施作還是為了牆壁防水？）我是認
      為為了保護行政中心，是為了防止土方會崩坍。」及「我
      們去施作的時候，鹿野鼎的管理工程的人員有帶我去看過
      二次，下雨的時候，後面的土方會一直崩塌下去，他要求
      我說可否儘快幫他施工。」等語（本院卷二第81頁至第82
      頁）及其當庭所繪製之系爭行政中心外擋土牆位置圖，應
      可認系爭擋土牆工程之施作係為被告水土保持而作，而非
      就系爭工程作瑕疵之修補。亦足見原告所施作之系爭行政
      中心工程牆面龜裂系外在因素所致，非屬系爭行政中心之
      工程瑕疵。
    4.況觀諸被告上揭95年9月15日鹿鼎字第95032號函文內容，
      其說明第四點雖有原告應變更設計將覆土回填側之牆壁厚
      度加厚至50公分及牆壁主筋變更為與柱主筋一樣，即可避
      免壁面因受力彎曲過大隆起至龜裂產生，原告卻未提出檢
      討變更之記載，然系爭承攬契約設計圖本由被告所提出，
      始終未曾變更，均為兩造所不爭執，業如上述，而兩造既
      無變更設計，原告依系爭承攬契約所附設計圖圖號A2－1
      之設計所示以牆壁厚度24公分（即圖示24cm RC WALL）為
      施作（見一審卷第26頁），即與系爭承攬契約之約定無違
      。縱系爭行政中心有龜裂滲水之情形，亦難謂係可歸責於
      原告之系爭工程瑕疵，應係被告原設計即有疏漏未考量水
      土保持，核與原告之工程施作無關，此見被告另設系爭擋
      土牆後即無龜裂滲水之情形，更顯自明。
六、綜合上述，原告依系爭承攬契約請求系爭工程款1,134,490
    元及自96年8月1日起至清償日止，按週年利率5%計算之利息
    ，為有理由，應予准許。逾此範圍之請求，則為無理由，應
    予駁回。
七、本件原告勝訴部分，兩造分別陳明願供擔保請准宣告假執行
    或免為假執行，核無不合，爰分別酌定相當之擔保金額，予
    以准許，至於原告敗訴部分，其假執行之聲請失所附麗，不
    應准許，應予駁回。
八、本件判決基礎已臻明確，兩造其餘攻擊防禦方法及舉證，於
    判決結果無影響，毋庸一一論列，附此敘明。
據上論結，本件原告之訴為一部不合法，一部有理由，一部無理
由。依民事訴訟法第249條第1項第6款，第79條、第85條第2項、
第390條第2項、第392條第2項判決如主文。
中    華    民    國    99    年    11    月    10    日
                  民事庭    審判長法  官  李芳南
                                  法  官  郭玉林
                                  法  官  楊憶忠
以上正本證明與原本無異。
如對本判決上訴，須於判決送達後20日內向本院提出上訴狀。
中    華    民    國    99    年    11    月    11    日
                                  書記官  林建成

司法院資訊處製作；財團法人民間司法改革基金會備份。
